【裁判字號】    90,易,38
【裁判日期】    900725
【裁判案由】    偽造文書
【裁判全文】
臺灣臺東地方法院刑事判決                              九十年度易字第三八號
    公  訴  人  臺灣台東地方法院檢察署檢察官
    被      告  乙○○
    被      告  甲○○
    選任辯護人  吳漢成律師
右列被告因偽造文書案件，經檢察官提起公訴（八十九年度偵字第四八二、二一０六
號），本院判決如左：
    主  文
乙○○公訴不受理。
甲○○無罪。
    理  由
甲、公訴不受理部分
一、按被告死亡者，應諭知不受理之判決，刑事訴訟法第三百零三條第五款定有明文
    。
二、查本件被告乙○○業於民國八十九年九月二十八日死亡，此有法務部戶役政連結
    作業系統個人基本資料表一紙附卷可稽。依照上開說明，爰不經言詞辯論，逕為
    不受理之判決。
乙、無罪部分
一、公訴意旨如附件起訴書所載。
二、按犯罪事實應依證據認定之，無證據不得推定其犯罪事實，刑事訴訟法第一百五
    十四條定有明文。次按認定被告有罪之事實應憑證據，如未能發現相當之證據，
    或證據不足以證明，自不能以推測或擬制之方法，以為裁判之基礎；且認定事實
    所憑之證據，其為訴訟上之證明，須達於通常一般人均不致有所懷疑，而得確信
    其為事實之程度者，始得據為有罪之認定；倘其證明尚未達到此一程度，而有合
    理之懷疑存在時，尚難為有罪之認定基礎；苟積極證據不足為不利於被告事實之
    認定時，即應為有利於被告之認定，更不必有何有利之證據，最高法院亦著有四
    十年台上字第八六號、三十年上字第八一六號判例可稽。
三、公訴意旨認被告甲○○涉犯偽造文書罪，係以其與同案被告乙○○約定由其承擔
    乙○○之債務，作為買賣被告乙○○所有但已設有多筆抵押權之台東市○○段第
    二八二二號農業用地，惟土地過戶後被告甲○○並無變更登記為該土地之抵押債
    務人，有債權人楊春成、林宜中、黃美秀、林文良等人證述、土地登記簿謄本及
    中國農民銀行台東分行農東業字第０八八號函為證，而認被告甲○○與被告乙○
    ○係通謀虛偽買賣該土地，致使地政人員將此不實之事實登載於不動產登記簿，
    足生損害地政機關對於地籍管理之正確性云云為論據。訊據被告甲○○固不否認
    與被告乙○○買賣上開土地並辦理移轉登記之事實，惟堅決否認有偽造文書之犯
    行，辯稱：當初係約定以承擔乙○○積欠銀行之債務及外面債務作為土地之價金
    ，他告訴我總共債務約新台幣（下同）三千萬元，土地市價也大概值這麼多，土
    地過戶後要去銀行辦理變更債務人名義時，才知道他銀行債務就約二千多萬元，
    再加上外面債務就遠超過三千萬元，所以我不願買土地，後來雙方經調解解除土
    地買賣契約，並無偽造文書之行為等語。
四、經查，按不動產抵押權具有追及效力，即不動產所有人設定抵押權後，得將不動
    產讓與他人，但其抵押權不因此而受影響，民法第八百六十七條定有明文。本件
    被告甲○○雖僅登記為該土地之所有權人，尚未變更登記為抵押權債務人，然因
    抵押權之追及效力，該抵押權不因其有無辦理抵押權債務人變更登記而受影響，
    即其一經登記為土地所有權人即必須承擔該土地全部之抵押權債務，此法律效果
    亦為被告所明知，並經其供承在卷，故被告二人並不能透過移轉土地之方法而脫
    免抵押權債務，核先敘明。再據中國農民銀行台東分行農東業字第０九六號函覆
    ，被告乙○○尚欠貸款本金餘額共一千五百八十八萬餘元，積欠其他已知之債權
    人楊春成、林宜中、黃美秀、林文良、洪仲龍等人之債務共約一千八百萬元，有
    台東縣稅捐稽徵處訪談筆錄在卷可參，總計約三千四百萬元，而該筆土地之公告
    現值為每平方公尺六百四十元，計算全部面積後總共約為二千萬元，土地市價依
    一般交易慣例約是公告現值之一點二倍到一點三倍不等，則該筆土地之市價粗估
    約為二千四百萬到二千六百萬元，依此計算，則被告乙○○目前已知之債務三千
    四百萬元已遠超過該土地市價，是被告甲○○辯解因被告乙○○積欠之債務遠超
    出該筆土地市價而不願承買，並已於八十八年十月二十日經調解而解除該土地買
    賣契約，有調解書一份在卷可憑乙節，堪以採信。又該筆土地已設有多筆抵押權
    ，倘如公訴人所指以被告乙○○之名義已難再貸得款項，則因前述抵押權追及效
    力關係，不論土地所有權移轉給任何第三人，實同樣難再貸得款項。綜上而論，
    被告等主觀上實無通謀虛偽買賣之動機可言。本件公訴意旨以被告乙○○仍登記
    為抵押權債務人、其他抵押權人楊春成、林宜中、黃美秀、林文良等人未受土地
    移轉告知及未受清償等情，即遽認被告二人通謀虛偽買賣土地，再據此推論被告
    二人有偽造文書犯行，其法律見解已屬有疑。刑事被告依法並無自證無罪之義務
    ，而公訴意旨所憑事證無從形成被告有罪之確信，此外，復查無其他積極事證足
    以證明被告確有詐欺犯行，其犯罪不能證明，揆諸前揭說明，應為被告無罪諭知
    之判決。據上論斷，應依刑事訴訟法第三百零三條第五款、第三百零七條判決如
    主文。
中    華    民  國      九十        年      七        月     二十五     日
                                     臺灣臺東地方法院刑事庭
                                         審判長法官  蔡勝雄
                                               法官  陳兆翔
                                               法官  黃怡玲
右正本證明與原本無異。
如不服本判決，應於判決送達後十日內向本院提出上訴狀。（須附繕本）
「切勿逕送上級法院」
                                             書記官  王敏玉
中    華    民    國     九十      年      七         月    二十六     日


司法院資訊處製作；財團法人民間司法改革基金會備份。
